臺灣彰化地方法院民事判決　95年度訴字第647號
原　　　告　戊○○
　　　　　　　　　　　號
訴訟代理人　林俐伶律師
複代理人　　黃鼎鈞律師
　　　　　　乙○○
被　　　告　丁○○
　　　　　　　　　　　號
訴訟代理人　丙○○
被　　　告　己○○
訴訟代理人　甲○○
上列當事人間請求分割共有物事件，本院於民國96年3 月2 日言
詞辯論終結，判決如下：
    主  文
兩造共有坐落彰化縣田尾鄉○○段七四五地號、七四六地號，地
目均為田、面積分別為六五五二點六二、二三一點七七平方公尺
土地，合併分割為如附圖甲案即彰化縣北斗地政事務所民國九十
六年一月二十五日北土測字第一七一號、九十六年一月三十日複
丈之土地複丈成果圖所示，編號A 部分、面積一○八八點二二平
方公尺分歸原告取得；編號B 部分、面積二八八三點三六平方公
尺分歸被告己○○取得；編號C1、C2部分、面積分別為二五八一
點○四、二三一點七七平方公尺分歸被告丁○○取得。並同段七
四九地號、七五○地號，地目均為田、面積分別為一○二點八七
、一八○點四七平方公尺土地，合併分割為如附圖甲案即彰化縣
北斗地政事務所民國九十六年一月二十五日北土測字第一七一號
、九十六年一月三十日複丈之土地複丈成果圖所示，編號D1、D2
部分、面積分別為二三、九四點四七平方公尺分歸被告丁○○取
得；編號E1、E2部分、面積分別為四四點三七、七六點○五平方
公尺分歸被告己○○取得；編號F1、F2部分、面積分別為三五點
五○、九點九五平方公尺分歸原告取得。
訴訟費用由兩造按附表所示原應有部分比例各自負擔。
    事實及理由
一、原告主張：坐落彰化縣田尾鄉○○段745 、746 、749 、75
    0 地號（重測前為打簾段打簾小段36、36之1 、36之3 、36
    之4 地號），地目均為田、面積分別為6,552.62、231.77、
    102.87、180.47平方公尺土地（下合稱系爭四筆土地，分稱
    745 、746 、749 、750 地號土地）為兩造所共有，應有部
    分如附表所示，而兩造就系爭四筆土地並無因物之使用目的
    不能分割之情事，亦未有不分割之協議，屢經協調分割，均
    無法解決，爰依民法第823 條第1 項、第824 條第2 項規定
    ，請求准予將745 地號土地與746 地號合併分割，另749 地
    號土地與746 地號土地合併分割，分割方案則請求依附圖甲
    案即彰化縣北斗地政事務所民國96年1 月25日北土測字第17
    1 號、96年1 月30日複丈之土地複丈成果圖所示方案分割等
    語。並聲明：如主文所示。
二、被告丁○○陳稱：同意合併分割，但不同意原告之分割方案
    ，請求依附圖乙案即彰化縣北斗地政事務所96年1 月19日北
    土測字第137 號、96年1 月30日複丈之土地複丈成果圖所示
    方案分割，蓋745 地號土地東側同段794 、795 地號土地亦
    係被告丁○○所有，被告丁○○於795 地號土地上蓋有建物
    ，故須於745 地號土地上預留二米以上之防火巷等語。並聲
    明：兩造共有系爭四筆土地准予合併分割為如附圖乙案所示
    。
三、被告己○○則陳稱：同意合併分割，但不同意原告及被告丁
    ○○之分割方案，蓋調解時原告本人未到場等語。惟未為任
    何聲明。
四、兩造不爭執之事項：
（一）系爭四筆土地為兩造共有，應有部分如附表所示。
（二）兩造對系爭四筆土地土地登記謄本、地籍圖謄本、彰化縣
      北斗地政事務所95年9 月5 日對使用現狀所為之土地複丈
      成果圖真正皆不為爭執。
五、本件經兩造協議簡化爭點整理結果如下：
    兩造提出之方割方案何者較為可採。
六、得心證之理由：
（一）按各共有人，得隨時請求分割共有物。共有物之分割方法
      ，不能協議決定者，法院得因任何共有人之聲請，命以原
      物分配於各共有人，民法第823 條第1 項及第824 條第2
      項第1 款分別定有明文。原告主張系爭四筆土地為兩造所
      共有，應有部分如附表所示，兩造間就系爭四筆土地並未
      訂有不分割之特約，亦未因物之使用目的而有不能分割之
      情形，屢經協議分割，均無法解決等情，已據其提出與所
      述相符之土地登記謄本及地籍圖謄本等件為憑，亦為被告
      丁○○、己○○所不爭執，是原告之主張自堪信為真實。
（二）次按我國民法關於分割共有物之效力，係採移轉主義，即
      各共有人因分割而成為單獨所有人，係由於彼此相互移轉
      ，讓與部分權利所致。此觀民法第825 條之規定旨趣自明
      。因此數筆共有之土地，得予合併分割者，必以該數筆共
      有土地之共有人及其應有部分均相同，且得全體共有人之
      同意為必要（最高法院77年度台上字第2061號判決意旨參
      照）。查系爭四筆土地之共有人即兩造及其等之應有部分
      均相同，且兩造皆同意合併分割，地目復係相同，又其中
      745 地號土地與746 地號土地相毗鄰；另749 地號土地與
      750 地號土地相毗鄰，是原告請求將745 地號土地與746
      地號合併分割，另749 地號土地與746 地號土地合併分割
      ，應予准許。
（三）查系爭四筆土地呈長方形，其中745 地號土地與746 地號
      土地相毗鄰；另749 地號土地與750 地號土地相毗鄰，74
      6 與749 中間有道路相隔，由北至南分別由被告丁○○占
      有750 地號土地面積212 平方公尺供苗圃之用、被告丁○
      ○占有749 地號土地面積139 平方公尺供綠地之用、被告
      丁○○占用746 地號土地面積236 平方公尺供綠地之用、
      被告丁○○占用745 地號土地面積1,858 平方公尺供苗圃
      之用、被告己○○占用745 地號土地面積3,542 平方公尺
      供苗圃之用、面積34平方公尺蓋有廁所使用、原告占用74
      5 地號土地面積437 、695 平方公尺供溫室之用等情，為
      兩造所不爭執，並經本院會同彰化縣北斗地政事務所測量
      人員履勘現場屬實，有勘驗筆錄、現場略圖及彰化縣北斗
      地政事務所95年9 月5 日土地複丈成果圖在卷可稽，應認
      為真正。
（四）按共有物分割方法，法院應斟酌當事人之聲明，共有物之
      性質，經濟效用及全體共有人之利益等公平決之。關於系
      爭四筆土地之分割方法，原告提出如附圖甲案，被告丁○
      ○則提出如附圖乙案。經查：附圖甲案與附圖乙案其主要
      差別在於編號A 、B 之形狀及位置，餘則大致相同，附圖
      甲案編號A 部分幾近於正方形，編號B 部分則為長方形，
      對分配取得編號A 部分之原告及編號B 部分之被告丁○○
      均無不利之處，另被告己○○亦曾表示同意附圖甲案（詳
      本院96年1 月12日言詞辯論筆錄），堪認附圖甲案，客觀
      上對各共有人並無明顯不利之處。反之，附圖乙案，編號
      A 部分為狹長之長方形，編號B 部分則為倒L 形，對此，
      主張採用附圖乙案之被告丁○○雖陳稱：因745 地號土地
      東側同段794 、795 地號土地亦係被告丁○○所有，被告
      丁○○於795 地號土地上蓋有建物，故須於745 地號土地
      上預留二米以上之防火巷云云，惟被告丁○○於795 地號
      土地上蓋有建物，依相關建築法規，本應在795 地號土地
      上預留防火巷，焉有未於建物所在之基地預留防火巷反要
      求於相毗鄰之745 地號土地預留防火巷之理？是被告丁○
      ○主張之附圖乙案，獨厚於被告丁○○，且明顯損及分配
      取得編號A 部分之原告利益，顯不符合公平原則，自無可
      採。
（五）綜上，本院審酌前情，認系爭四筆土地之分割方案應以原
      告提出之附圖甲案為分割，較符合公平原則，爰定分割方
      案如主文第1 項所示。
結論：本件原告之訴為有理由，並依民事訴訟法第80條之1 ，判
決如主文。
中　　華　　民　　國　　96　　年　　3 　　月　　30　　日
                  民事第一庭    法　官　游秀雯
以上正本係照原本作成。
如對判決上訴，應於判決送達後20日內向本院提出上訴狀。
中　　華　　民　　國　　96　　年　　4 　　月　　2　　日
                      　　　    書記官　張西武
附表
┌──┬─────┬───────────────────┬────────┐
│編號│共有人姓名│應有部分比例                          │訴訟費用負擔比例│
│    │          ├────┬────┬────┬────┤                │
│    │          │745地號 │746地號 │749地號 │750地號 │                │
│    │          │        │        │        │        │                │
├──┼─────┼────┼────┼────┼────┼────────┤
│ 1  │丁○○    │20000 分│20000 分│20000 分│20000 分│20000 分之8292  │
│    │          │之8292  │之8292  │之8292  │之8292  │                │
├──┼─────┼────┼────┼────┼────┼────────┤
│ 2  │戊○○    │20000 分│20000 分│20000 分│20000 分│20000 分之3208  │
│    │          │之3208  │之3208  │之3208  │之3208  │                │
├──┼─────┼────┼────┼────┼────┼────────┤
│ 3  │己○○    │200 分之│200 分之│200 分之│200 分之│200 分之85      │
│    │          │85      │85      │85      │85      │                │
└──┴─────┴────┴────┴────┴────┴────────┘
